【裁判字號】    98,易,106
【裁判日期】    980318
【裁判案由】    詐欺
【裁判全文】
臺灣臺中地方法院刑事判決               98年度易字第106號
公  訴  人  臺灣臺中地方法院檢察署檢察官
被      告  丙○○
上列被告因詐欺案件，經檢察官提起公訴（九十七年度偵字第二
七二五○號），本院判決如下：
    主  文
丙○○無罪。
    理  由
一、公訴意旨略以：被告丙○○預見他人收取帳戶之金融卡（含
    密碼）將用以詐欺取財，且果用於詐欺取財亦不違背其本意
    ，竟基於幫助詐欺之不確定犯意，於民國九十七年九月十七
    日某時，在不詳地點，提供其所有之中國信託商業銀行水湳
    分行帳號0000000000000號帳戶（下稱中國信
    託帳戶）之金融卡（含密碼）予不詳姓名、年籍之成年人，
    容認他人作為詐欺取財之工具。嗣前開不詳姓名、年籍之成
    年人及所屬之詐欺集團成年人成員，共同基於意圖為自己不
    法所有，分別於附表所示時間，向證人乙○○、甲○○等人
    ，施予附表所示之詐騙手段，致證人乙○○、甲○○不疑有
    他而陷於錯誤，而匯入附表所示之金額至被告丙○○上開中
    國信託帳戶。因認被告丙○○涉有刑法第三十條第一項前段
    、第三百三十九條第一項之幫助詐欺取財罪嫌云云。
二、按犯罪事實應依證據認定之，無證據不得認定犯罪事實；不
    能證明被告犯罪或其行為不罰者，應諭知無罪之判決，刑事
    訴訟法第一百五十四條第二項、第三百零一條第一項分別定
    有明文。又告訴人之告訴，係以使被告受刑事追訴為目的，
    是其陳述是否與事實相符，仍應調查其他證據以資審認。且
    事實之認定，應憑證據，如未能發現相當證據，或證據不足
    以證明，自不能以推測或擬制之方法，以為裁判基礎。且認
    定犯罪事實所憑之證據，雖不以直接證據為限，間接證據亦
    包括在內；然而無論直接或間接證據，其為訴訟上之證明，
    須於通常一般之人均不致有所懷疑，而得確信其為真實之程
    度者，始得據為有罪之認定，最高法院五十二年臺上字第一
    三○○號、四十年臺上字第八六號及七十六年臺上字第四九
    八六號分別著有判例可資參照。又刑事訴訟法第一百六十一
    條已於九十一年二月八日修正公布，修正後同條第一項規定
    ：檢察官就被告犯罪事實，應負舉證責任，並指出證明之方
    法。因此，檢察官對於起訴之犯罪事實，應負提出證據及說
    服之實質舉證責任。倘其所提出之證據，不足為被告有罪之
    積極證明，或其闡明之證明方法，無從說服法官以形成被告
    有罪之心證，基於無罪推定之原則，自應為被告無罪判決之
    諭知（最高法院九十二年臺上字第一二八號判例意旨參照）
    。
三、證據能力部分：
    按被告以外之人於審判外之言詞或書面陳述，除法律有規定
    者外，不得作為證據，刑事訴訟法第一百五十九條固定有明
    文，惟被告以外之人於審判外之陳述，雖不符同法第一百五
    十九條之一至之四規定，而經當事人於審判程序同意作為證
    據，法院審酌該言詞陳述或書面陳述作成時之情況，認為適
    當者，亦得為證據；又當事人、代理人或辯護人於法院調查
    證據時，知有第同法一百五十九條第一項不得為證據之情形
    ，而未於言詞辯論終結前聲明異議者，視為有前項之同意，
    同法第一百五十九條之五亦定有明文。查本判決所引用之下
    列各項證據方法之證據能力，被告及檢察官於本院準備程序
    時均表示同意具有證據能力，且於本院審理中調查證據時，
    知有刑事訴訟法第一百五十九條第一項不得為證據之情形，
    亦未於言詞辯論終結前聲明異議，本院審酌該等證據作成之
    客觀情況均無不當，並無不宜作為證據之情事，依刑事訴訟
    法第一百五十九條之五之規定，認均具有證據能力，合先敘
    明。
四、本件公訴人認被告丙○○涉犯上開幫助詐欺取財犯行，無非
    係以：（一）該中國信託帳戶確係被告丙○○所開設，且證
    人即被害人乙○○、甲○○復係因遭詐欺集團成員以如附表
    所示之詐騙方式將款項存入該帳戶中，倘該詐騙集團係隨機
    拾得被告遺失之金融卡，衡情當無罔顧業已花費大量人力、
    物力、時間詐得被害人信任後，命被害人匯款至一隨時可能
    因掛失止付而不能提領款項之帳戶內之理。（二）證人乙○○、甲○○已於警詢指訴綦詳，且有匯款收據、證人乙○○
    之存摺明細影本一份在卷可參。（三）而金融機構帳戶及金
    融卡係個人理財之重要工具，且關係個人財產、信用之表徵
    ，豈能隨意交予陌生人，如該他人非供作犯罪所得出入之帳
    戶或其他不法目的，應無使用非自己名義金融帳戶之必要；
    又詐欺取財之犯罪類型層出不窮，該等犯罪多數均係利用人
    頭帳戶作為出入帳戶，足認被告丙○○於交付上開帳戶之金
    融卡時，已預見交付之人可能持之從事不法犯行，仍將前開
    帳戶之金融卡交付予不詳姓名、年籍之成年人，顯具有縱該
    成年人以其帳戶實施詐欺犯罪，亦不違背其本意之幫助犯意
    甚明為其主要論據。訊據被告丙○○固對於開設上開中國信
    託帳戶之事實坦承不諱，惟堅詞否認有何幫助詐欺取財犯行
    ，辯稱：上開中國信託帳戶是九十七年三月間所開設，目的
    係供服務之公司薪資轉帳之用，伊於案發時本以為是遺失，
    後來伊堂哥即證人丁○○得知因案受訊問後，始告知係其自
    行拿走上開帳戶之金融卡去應徵工作，之後才知金融卡係遭
    證人丁○○在未告知之情況下取走交付他人，伊對於該金融
    卡遭供人犯詐欺取財罪之工具使用並不知情等語。
五、經查：
（一）該中國信託帳戶確係被告丙○○所申請開立，並領得該帳
      戶之存摺、金融卡（含密碼）等情，固據被告供承不諱，
      並有上開帳戶之開戶資料附卷可稽；而如附表所示之證人
      乙○○、甲○○亦確係遭詐欺集團成員詐騙後，分別將如
      附表所示之金額，存入被告上開帳戶內，隨即遭提領一空
      等情，亦據證人乙○○、甲○○分別於警詢時證述明確，
      並有匯款收據、被害人乙○○之存摺明細影本一份在卷可
      憑，然此僅足證明證人乙○○、甲○○確有因遭詐騙而將
      款項存入被告所開立之上開帳戶內之情事，且堪認被告之
      上開帳戶確係遭詐欺集團成員利用作為詐欺取財使用之帳
      戶等情，然是否即可據此即逕以推認係由被告本人將上開
      帳戶之金融卡（含密碼）交予詐欺集團成員使用而有為上
      揭幫助詐欺之犯行，應尚屬可疑。又按認定犯罪事實應依
      證據，為刑事訴訟法所明定，故被告否認犯罪事實所持之
      辯解，縱屬不能成立，仍非有積極證據足以證明其犯罪行
      為，不能遽為有罪之認定（最高法院三十年上字第一八三
      一號判例參照）。本件被告雖曾於警詢、偵查時辯稱伊上
      揭中國信託帳戶之金融卡（含密碼）係屬遺失，事後於本
      院審理時則改稱係由證人丁○○在伊不知情之情況下自行
      取走云云，被告先後之辯解雖屬不一，且亦非無可疑之處
      ，惟依卷內之證據顯示，並無積極之證據足認被告係將該
      帳戶之金融卡（含密碼）提供予自稱姓名、年籍不詳之成
      年人作為詐欺取財之用，況參以卷附被告所申請開立之上
      揭中國信託帳戶之歷史交易查詢表所示，該帳戶確實自九
      十七年五月間起至同年九月十日止，每月均固定有薪資撥
      入之紀錄，顯見被告上揭所辯開立該帳戶目的之情，亦非
      全然無據。再者，該姓名、年籍不詳之成年人或其所屬詐
      欺集團成年人之成員取得被告上揭帳戶金融卡（含密碼）
      之途逕並非僅有被告提供一途，其或因他人交付輾轉取得
      ，或因他人交付以外之方式取得均非無可能，在此種種方
      式取得之可能性被排除前，尚不得以對被告之辯解有所質
      疑，即逕行臆測而認定被告有將該帳戶之金融卡（含密碼
      ）交予該姓名、年籍不詳之成年人或其所屬詐欺集團成年
      人之成員作為詐欺取財之用。
（二）又證人即被告丙○○之堂兄丁○○於本院審理時已具結證
      稱：其確實曾經拿過被告丙○○之中國信託提款卡兩次，
      第一次是被告丙○○同意借的，當時係為供友人匯款之用
      ，惟事後未使用；中國信託金融卡密碼是被告丙○○告知
      後由其抄在便條紙上，之後即夾在金融卡上；第二次是為
      了要應徵，應徵的人說要有帳戶的金融卡才能夠應徵，所
      以就趁去寧夏路宿舍找被告丙○○未果時，在被告丙○○
      房間床上的碎花零錢包裡，自行取走被告丙○○的上揭帳
      戶之金融卡，交給詐欺集團綽號宋哥之成年人，之後得知
      被告丙○○涉及詐欺案件，就告知被告丙○○該帳戶金融
      卡是其自行拿走交付他人使用的等語（見本院審理卷第五
      九至六二頁）。經核與被告丙○○於本院審理時供稱：證
      人丁○○曾以朋友要匯錢過來為由，向伊借過該金融卡，
      伊有寫金融卡密碼給證人丁○○，沒幾天證人丁○○就還
      給伊，之後在寧夏路宿舍發覺金融卡不見了，便至何安派
      出所製作筆錄，待本案開偵查庭之後，證人丁○○才告知
      其未經同意拿走該金融卡等語（見本院審理卷第五五頁背
      面至第五八頁）大致相符。另證人丁○○於本院準備程序
      期日前之九十八年一月二十日已在臺灣士林地方法院檢察
      署檢察官偵查時具結證稱：「我是看報紙要找工作，對方
      要我帶身分證影本、履歷表、提款卡去應徵，我就帶了我
      弟弟的提款卡去應徵……。」等語，此有訊問筆錄一份在
      卷可稽，而於九十七年八月二十日起至同年十二月二十三
      日止，案外人鍾源昌、綽號「宋哥」、「小宗」、「白姐
      」等詐欺集團成員，以刊登報紙分類廣告應徵司機，要求
      應徵者須提供履歷表、身分證正反面影本、銀行存簿影本
      並提供金融卡查證確認身分，即可開始工作，證人丁○○
      係擔任上開詐欺集團在臺中市收取金融機構之帳戶存摺、
      金融卡及其他資料之人（俗稱「車手」），嗣渠等因共同
      涉犯詐欺取財罪嫌於九十七年十二月二十四日為警查獲，
      案經臺中市警察局第一分局報請臺灣士林地方法院檢察署
      檢察官偵辦中等情，亦有卷附之臺中市警察局第一分局刑
      事案件報告書、偵訊筆錄等可稽，則證人丁○○證稱因曾
      向被告丙○○借過中國信託金融卡，而知悉金融卡密碼，
      嗣為應徵工作，趁拜訪被告丙○○之便，自行竊取被告丙○○之中國信託金融卡，進而將金融卡連同密碼，交付予
      綽號「宋哥」等詐欺集團成員使用，應非無據，且與常情
      無違。雖被告丙○○於本院審理時就金融卡置放之皮包顏
      色、型式及證人丁○○對金融卡密碼取得之方式等情之供
      述與證人丁○○證述之內容略有不一，惟衡諸被告丙○○
      當庭另供稱其是一個比較迷糊的人，金融卡有時候會亂丟
      ，不是放在黑色的側背包裡碎花皮包內，就是丟到黑色的
      手提包裡面等語，顯見被告丙○○對於金融卡存放位置，
      甚已無法確定；況被告與證人丁○○於上揭本院審理時所
      陳述之情節，因距離案發時約已有半年之久，以人之記憶
      常隨時間久遠而對細節有所遺忘之情觀之，縱被告與證人
      丁○○兩人就上揭細節間之陳述略有不一，亦難據此全盤
      否定證人丁○○證言之真實性；況證人丁○○於檢察官偵
      查、本院審理時均已具結擔保其上揭證言之真實性，並知
      若有不實之證述，須受偽證罪之處罰，衡情，證人丁○○
      當無為迴護被告幫助詐欺取財之罪嫌，甘冒受較重處罰之
      偽證罪風險，而故意為上揭有利於被告之虛偽證述之必要
      。是被告丙○○前揭所辯並不知該金融卡係由證人丁○○
      竊取後交付他人，亦無幫助利用該申請設立之帳戶之供詐
      騙集團犯詐欺取財罪之用，即非無據，應屬可採。
（三）再按幫助犯之成立，主觀上行為人須有幫助故意，客觀上
      須有幫助行為。而幫助犯係從屬於正犯而成立，並無獨立
      性，故幫助犯須對正犯之犯罪事實，具有共同認識而加以
      助力，始能成立，其所應負責任，亦以與正犯有同一認識
      之事實為限，若正犯所犯之事實，超過其共同認識之範圍
      時，則幫助者事前既不知情，自不負責；從犯對正犯行為
      所認識之內容，如與正犯所發生之事實不一致時，應僅就
      其所認識之範圍負責；刑法上之幫助犯，係對於犯罪與正
      犯有共同之認識，而以幫助之意思，對於正犯資以助力者
      而言。若於正犯之犯罪無共同之認識，則非幫助犯（最高
      法院七十五年度臺上字第一五○九號、八十四年度臺上字
      第五九九八、六四七五號、八十八年度臺上字第一二七０
      號判決參照）。亦即，幫助犯係幫助正犯犯特定之罪，故
      對於正犯之犯罪（即正犯之實行行為）須有認識，如其認
      識與事實不符時，仍以其所認識為準（此即屬「從犯過剩
      」問題）。不論直接或間接故意，亦不論對犯罪故意採認
      識主義（即表象說）、希望主義（即意思說）或容認主義
      （即容認說），均須對該當構成要件之客觀事實有所認識
      ，始足以成立故意犯。是以，幫助犯仍須對正犯該當構成
      要件之實行行為有所認識始足當之。如果僅以一般犯罪之
      「預見可能性」而非以對於正犯構成犯罪之事實之「預見
      （認識）且容認」（刑法第十三條參照）來認定幫助犯有
      無幫助故意，顯與刑法上所稱之故意相違。另公訴人雖以
      金融機構帳戶係個人理財之重要工具，且關係個人財產、
      信用之表徵，平日當會妥善保管，確於金融卡遺失後，詐
      欺集團隨即能知悉密碼，顯見被告容認詐欺集團使用其帳
      戶以遂行詐騙他人財物之犯行，而不違背其本意等情資以
      認定犯罪之依據，惟本件被告上揭中國信託帳戶雖供作詐
      欺集團成員犯詐欺取財之用，然依上揭所述，被告既不知
      該金融卡（含密碼）係由證人丁○○竊取後交付供詐騙集
      團犯詐欺取財罪之用，實應無對於該帳戶係要供作詐欺取
      財之用之事實有所認識，自難認定被告有何幫助詐欺取財
      之「不確定故意」，是尚不得以被告前揭帳戶事後係供詐
      欺取財之用，即率以認定被告有幫助詐欺之犯行。
（四）綜上所述，被告丙○○所有之中國信託金融卡（含密碼）
      ，既為證人丁○○竊取並連同密碼交付詐欺集團使用，自
      難僅憑被告為該帳戶之申請開立者，即遽以認定該帳戶之
      金融卡（含密碼），係由被告交付予姓名年籍不詳之詐騙
      集團成員使用而有幫助詐欺取財之犯行，本院綜合公訴人
      所提出之上開證據及卷內之所有直接及間接證據後，認為
      尚無法達到令通常一般之人均不致於有所懷疑，而得確信
      被告確有公訴人所指上開幫助詐欺取財之犯行。此外，復
      查無其他積極確切之證據，足資證明被告確有上開幫助詐
      欺取財之犯行，揆諸上開規定及說明，依法自應為被告無
      罪之諭知。
六、至於證人丁○○是否涉犯竊盜（親屬間竊盜）、幫助詐欺取
    財等罪嫌，應由檢察官另行依法偵辦，併此敘明。
據上論斷，應依刑事訴訟法第三百零一條第一項，判決如主文。
中    華    民    國    98    年    3    月    18    日
                  刑事第十庭  審判長法  官  李雅俐
                                    法  官  柯雅惠
                                    法  官  王世華
以上正本證明與原本無異。
如不服本判決，應於收受送達後10日內向本院提出上訴書狀（應
敘述具體理由並按他造當事人之人數附繕本）。
上訴書狀如未敘述理由，應於上訴期間屆滿後20日內補提理由書
於本院。「切勿逕送上級法院」
告訴人或被害人對於判決如有不服具備理由請求檢察官上訴者，
其上訴期間之計算係以檢察官收受判決正本之日期為準。
                                    書記官  蕭訓慧
中    華    民    國    98    年    3    月    18    日
附表：
 ┌──┬────┬──────────────┬───────────┐
 │編號│被害人  │詐騙時間及方式              │詐騙金額              │
 ├──┼────┼──────────────┼───────────┤
 │ 一 │乙○○  │97年9月18日晚上7時45分許，佯│被害人於當日晚上8時45 │
 │    │        │稱係東森購物公司之服務人員張│分許以現金存款之方式共│
 │    │        │力陽、葉名利，並誆稱：乙○○│存入10萬元至丙○○之中│
 │    │        │之帳戶因操作錯誤而設定為分期│國信託帳戶            │
 │    │        │扣款，需至提款機操正更正取消│                      │
 │    │        │該設定云云。                │                      │
 ├──┼────┼──────────────┼───────────┤
 │ 二 │甲○○  │97年9月18日下午4時許，佯稱為│被害人於當日晚上11時10│
 │    │        │東森購物公司及花旗銀行之人員│分許以現金存款之方式存│
 │    │        │，並誆稱：甲○○購買之測速器│入2萬元至丙○○之中國 │
 │    │        │，付帳時誤設為分期付款，需依│信託帳戶              │
 │    │        │指示操作始能取消；提領之存款│                      │
 │    │        │需匯入指定之帳戶云云。      │                      │
 └──┴────┴──────────────┴───────────┘


司法院資訊處製作；財團法人民間司法改革基金會備份。
